【裁判字號】    98,訴,1128
【裁判日期】    990210
【裁判案由】    偽證
【裁判全文】
臺灣臺北地方法院刑事判決              98年度訴字第1128號
公  訴  人  臺灣臺北地方法院檢察署檢察官
被      告  戊○○
選任辯護人  郭宏義律師
上列被告因偽證案件，經檢察官提起公訴（98年度偵字第9389號
），本院判決如下：
    主  文
戊○○無罪。
    理  由
一、公訴意旨以：被告戊○○為祥樂旅行社股份有限公司（下稱
    祥樂旅行社）負責人，明知祥樂旅行社職員乙○○於民國93
    年1 月間使用其名義書寫台新銀行代償卡專用申請書，並在
    申請人欄上簽寫被告之署押後，郵寄至臺北市○○○路○ 段
    44號台新銀行行使之，均係其事先委託授權乙○○辦理之事
    項，竟於乙○○被台新銀行追訴偽造上揭文書案件之偵審中
    ，基於偽證之犯意，就此案情有關之重要事項，於95年7 月
    24日，在臺灣士林地方法院檢察署檢察官就95年度偵字第18
    25號詐欺等案件偵查中及於97年6 月12日，在臺灣臺北地方
    法院就97年度訴字第600 號偽造文書案件審理中，均供前具
    結，虛偽證述否認上揭授權事實，因認被告涉犯刑法第168
    條偽證罪嫌等語。
二、按犯罪事實應依證據認定之，無證據不得認定其犯罪事實。
    又不能證明被告犯罪者，應諭知無罪之判決，刑事訴訟法第
    154 條第2 項、第301 條第1 項分別定有明文。再按，事實
    之認定，應憑證據，如未能發現相當證據，或證據不足以證
    明，自不能以推測或擬制之方法，為裁判基礎；且認定不利
    於被告之事實須依積極證據，苟積極證據不足為不利於被告
    事實之認定時，即應為有利於被告之認定；另認定犯罪事實
    所憑之證據，雖不以直接證據為限，間接證據亦包括在內，
    然而無論直接證據或間接證據，其為訴訟上之證明，須於通
    常一般之人均不致有所懷疑，而得確信其為真實之程度者，
    始得據為有罪之認定，倘其證明尚未達到此一程度，而有合
    理之懷疑存在而無從使事實審法院得有罪之確信時，即應由
    法院為諭知被告無罪之判決，最高法院40年台上字第86號、
    30年台上字第816 號、76年台上字第4986號著有判例。
三、公訴人以被告涉有偽證罪嫌，無非係以被告於偵查中之供述
    、證人乙○○於審理中之證述、證人吳淑閔於97年度訴字第
    600 號案件偵查及審理時之證述、台新銀行代償卡專用申請
    書暨附件被告之身分證影本、遠東銀行現金卡影本、荷蘭銀
    行信用卡影本、台北長安郵局存摺影本、93年2 月份遠東銀
    行信用卡繳款通知單、荷蘭銀行信用卡帳單、93年4 月8 日
    至94年11月7 日台新銀行信用卡帳單、0000000000號行動電
    話之92年11月、93年2 月份電信費帳單、乙○○之勞工保險
    卡、乙○○書立之交接明細、臺灣士林地方法院檢察署95年
    度他字第1825號乙○○被訴詐欺及偽造文書案件被告於95年
    7 月24日具結作證之偵訊筆錄、本院97年度訴字第600 號乙○○被訴偽造文書等案件被告於97年6 月12日具結作證之審
    理筆錄為其主要論據。訊據被告堅決否認有何偽證犯行，辯
    稱：我所證述均屬實情，我沒有作偽證的動機，乙○○被訴
    偽造文書的案件不是我提出告訴的，我在乙○○的案件中只
    是以證人身份受傳訊而說出實情。我曾以遠東國際商業銀行
    （下稱遠東銀行）現金卡借新臺幣（下同）5 萬元給乙○○
    用，另將荷蘭銀行的信用卡借乙○○使用，故乙○○是為償
    還她透過我欠遠東銀行、荷蘭銀行的欠款，而冒用我名義辦
    理台新國際商業銀行（下稱台新銀行）信用卡代償上開遠東
    銀行、荷蘭銀行之欠款等語。
四、經查：
  (一)被告前曾申請遠東銀行現金卡及荷蘭銀行信用卡，並於91年
    9 月乙○○至被告擔任董事長之祥樂旅行社上班後，將荷蘭
    銀行信用卡借予乙○○使用，由乙○○刷卡消費，嗣乙○○
    於92年11月4 日調至集團企業寶吉祥珠寶有限公司（下稱寶
    吉祥珠寶公司）上班後，於93年初乙○○以被告之名義填寫
    台新銀行代償卡專用申請書向台新銀行申請代償上開遠東銀
    行現金卡、荷蘭銀行信用卡欠款各138,000 元、150,000 元
    ，而其中遠東銀行現金卡、荷蘭銀行信用卡至93年1 月之欠
    款本利各137,866 元、162,399 元，此經證人乙○○於檢察
    事務官詢問時及本院審理時證述明確，並有台新銀行代償卡
    專用申請書2 份暨附件被告之、身分證影本、遠東銀行現金
    卡影本、荷蘭銀行信用卡影本、台北長安郵局存摺封面影本
    、乙○○之勞工保險卡、荷蘭銀行信用卡簽帳單影本、遠東
    銀行及荷蘭銀行93年1 月份信用卡帳單各1 份附卷可稽（臺
    灣士林地方法院檢察署95年度他字第1825號卷第4 頁至第7
    頁、第56頁至第71頁、第78頁、96年度偵字第1726號卷第21
    頁、第23頁、第24頁、97年度訴字第600 號卷第85頁、第87
    頁、本院卷第93頁反面），嗣台新銀行同意代償遠東銀行之
    額度為50,000元，另代償荷蘭銀行信用卡之額度則未改變，
    並於93年4 月9 日撥款予遠東銀行、荷蘭銀行各50,000元、
    150,000 元，亦經證人即台新銀行員工吳淑閔於審理時證述
    屬實，並有台新銀行98年9 月24日陳報狀1 紙存卷可憑（96
    年度訴字第600 號卷第123 頁反面、本院卷第53頁）。惟於
    94 年7月間起因台新銀行信用卡帳款繳交異常，經台新銀行
    向被告催討，被告表示未申請台新銀行信用卡並提出聲明書
    聲明該申請信用卡之行為為乙○○冒名所為，台新銀行乃向
    乙○○提出詐欺及偽造文書之告訴，並由臺灣台北地方法院
    檢察署檢察官起訴，惟經本院審理後認乙○○所涉詐欺、偽
    造文書犯行之罪嫌不足，以97年度訴字第600 號為無罪判決
    ，並經臺灣高等法院以97年度上訴字第5799號駁回上訴確定
    。而被告於95年7 月24日11時6 分許，在臺灣士林地方法院
    檢察署第8 偵查庭就乙○○涉犯95年度他字第1825號詐欺及
    偽造文書案件偵查中，以證人身分接受承辦檢察官之訊問，
    經核該檢察官確實告知證人具結之義務及偽證處罰，並命朗
    讀結文後於供（訊問）前具結，證稱其並未授權乙○○代為
    申請台新銀行信用卡代償荷蘭銀行信用卡及遠東銀行現金卡
    之欠款，此有上開訊問筆錄及證人結文附卷可稽。又被告於
    97 年6月12日14時30分許在本院就乙○○被訴97年度訴字第
    600 號偽造文書案件審理作證時，經該案法官諭知證人具結
    之義務及偽證處罰命朗讀結文後於供（訊問）前具結，仍為
    上開相同之證述，有上開審判筆錄及證人結文在卷可憑（臺
    灣士林地方法院檢察署95年度他字第1825號卷第38頁至第40
    頁、97年度訴字第600 號卷第68頁至第76頁、第88頁、第21
    6 頁至第218 頁、97年度上訴字第5799號第36頁至第40頁）
    。而被告對上開案件，並無刑事訴訟法第180 條、第181 條
    等得拒絕證言等情事，是被告於該案件先後2 次證言，確係
    以證人之身分，分別於檢察官偵查時及執行審判職務之公署
    審判時所為之陳述，並皆於陳述（供）前已為證人之具結。
    乙○○涉犯之偽造文書等案件既經判處無罪確定，被告前於
    乙○○上開案件中卻一再指證其並未授權乙○○申請台新銀
    行信用卡代償遠東銀行現金卡及荷蘭銀行之信用卡欠款，是
    本件被告是否觸犯公訴人指訴之偽證罪，所應審究者端為：
    台新銀行代償被告之遠東銀行現金卡及荷蘭銀行信用卡欠款
    各50,000元、150, 000元為何人所借款、消費使用？被告是
    否確曾授權乙○○申辦上開台新銀行信用卡以償還遠東銀行
    現金卡及荷蘭銀行信用卡款項，卻仍故意捏造乙○○未經其
    同意冒用被告名義申辦台新銀行信用卡以償還乙○○積欠遠
    東銀行現金卡及荷蘭銀行信用卡款項此等案情有重要關係之
    事項，在乙○○涉犯之偽造文書等案件偵查及審理時為虛偽
    之陳述？
  (二)從台新銀行代償卡專用申請書填寫內容及申請辦卡時提出之
    附件身分證、郵局存摺、遠東銀行現金卡、荷蘭銀行信用卡
    影本觀之，證人乙○○於本院審理時雖證稱：被告是為了將
    借給伊使用之荷蘭銀行信用卡收回，而口頭授權伊辦理台新
    銀行代償遠東銀行、荷蘭銀行信用卡之欠款，因伊於92年10
    月左右從祥樂旅行社被調到集團關係企業之寶吉祥珠寶公司
    上班，故被告是以電話授權，申請書所附的存摺、信用卡都
    是被告交付的，被告平常就有一些證件影本、帳務資料在伊
    手上，被告交代伊作什麼，伊就拿這些影本去使用，申請書
    上的資料都是問被告該如何填寫、申請書上填寫之代償金額
    都是被告指示的，「戊○○」之簽名也是伊簽的云云（本院
    卷第93頁、第94頁、第96頁、第98頁反面），惟被告平常就
    有一些證件影本、帳務資料在乙○○手中，乙○○在祥樂旅
    行社上班時，被告早已因公、私事上之需要將身分證及郵局
    存摺影本留給乙○○，另荷蘭銀行之信用卡是被告交給乙○○使用等情，亦經證人乙○○證述屬實（本院卷第94頁、第
    96頁），足見被告之身分證、郵局存摺雖是專屬性甚高、個
    人所保管使用之物，惟因被告對乙○○在公事、私事上已依
    賴甚深，乙○○早有機會取得被告之身分證及郵局存摺影本
    ，自難認乙○○取得被告之身分證及郵局存摺影本之原因，
    僅有被告委託其申請台新銀行信用卡一途。證人乙○○雖又
    證稱遠東銀行信用卡之影本是被告提供的等語（本院卷第94
    頁），惟證人乙○○既然在調往寶吉祥珠寶公司工作後，仍
    然會受被告委託處理公事、私事上之事務（本院卷第99頁）
    ，且據被告所述其將遠東銀行現金卡放在辦公室內固定的地
    方，證人乙○○可進入被告辦公室拿取，則亦難認乙○○取
    得被告遠東銀行現金卡影本必定為被告親自交付。又證人乙○○固然否認申請書上聯絡人資料欄中李淑惠之姓名、電話
    為伊所填寫云云（本院卷第99頁反面），衡情證人乙○○既
    稱該申請書是被告指示伊填寫，被告自不可能親自填寫聯絡
    人資料欄卻將其個人基本資料欄位假乙○○之手填寫，況乙○○明知李淑惠是被告的好友，前曾依被告指示打電話給李
    淑惠數次（97年度訴字第600 號卷第76頁），則乙○○就李
    淑惠之聯絡電話當無諉為不知之理，且李淑惠之資料係填寫
    在該份申請書聯絡人資料欄中之「近親姓名」，衡情被告與
    李淑惠並非親姊妹，如本件申請書為被告親自填寫親屬資料
    ，當可填載其父母兄弟姊妹，而無以李淑惠充作親姊妹之理
    ，反觀乙○○僅能從與被告之互動中取得與被告相關之資訊
    ，被告如未將親屬姓名、聯絡電話提供予乙○○，乙○○自
    無從知悉，顯見乙○○因未經被告授權辦理台新銀行代償卡
    ，致不知被告之親屬資料而無從填寫，方編造李淑惠為被告
    之姊妹一情，即非無可能。復自申請書上所記載之聯絡人資
    料除李淑惠外，另填載擔任總機之員工曾雅琪及聯絡電話，
    並將被告與曾雅琪之關係填載為「友人」、「朋友」一節觀
    之，被告在祥樂旅行社擔任董事長，不乏工作互動密切之高
    階員工，豈有可能指示乙○○填寫僅擔任總機工作之曾雅琪
    為聯絡人，更何況被告既對乙○○信任有加，自無可能捨近
    求遠不填乙○○反填曾雅琪為聯絡人，是在上開申請書之聯
    絡人欄填寫曾雅琪，是否為被告指示乙○○所為，尚有可疑
    ，反因曾雅琪為乙○○之室友（此經證人乙○○、曾雅琪於
    本院審理時證述明確，見本院卷第94頁反面、第104 頁反面
    ），乙○○對曾雅琪持用之行動電話號碼取得較為容易，乙○○在無從得知被告其他友人資訊之情況下，乃將曾雅琪列
    為聯絡人，較為合理。是台新銀行代償卡專用申請書中所記
    載之內容縱使為被告個人及好友李淑惠之資料，申請書所附
    之身分證、郵局存摺、遠東銀行現金卡、荷蘭銀行信用卡影
    本亦均為被告所有、客觀上不易為外人取得之文件，惟被告
    與乙○○在公、私事上有密切關係，極易為乙○○所知悉並
    取得上開資料，依此，被告是否確有授權證人乙○○申請上
    開信用卡乙事，確非無疑。
  (三)再從證人即台新銀行員工吳淑閔與信用卡申請人照會過程以
    觀，自遞交台新銀行信用卡申請書、吳淑閔於93年1 月14日
    撥打電話照會至93年4 月9 日台新銀行發卡代償此段期間內
    ，被告申請之0000000000號行動電話均由乙○○使用，此經
    證人曾雅琪證稱：伊自91年12月起至祥樂旅行社工作時，00
    00000000號行動電話就已由被告交由乙○○接聽，乙○○到
    寶吉祥公司任職後仍是由乙○○使用，因伊與乙○○是室友
    ，看到乙○○一天24小時都帶該手機，證人即被告友人甲○○亦證稱其撥打0000000000號行動電話找戊○○時都是乙○○接聽等語明確（97年度訴字第600 號卷第124 頁、本院卷
    第104 頁反面至第106 頁、第10 9頁反面），而乙○○自92
    年11月4 日從祥樂旅行社調至寶吉祥珠寶公司加保勞工保險
    ，亦有寶吉祥珠寶公司勞工保險卡1 份存卷可查（臺灣士林
    地方法院檢察署95年度他字第1825號卷第78頁），足見乙○○於92年11月4 日後仍繼續持用0000000000號行動電話一節
    ，應可認定。又台新銀行代償卡專用申請書上雖填載被告公
    司電話00000000號室內電話及0000000000號行動電話供台新
    銀行聯絡，惟證人吳淑閔僅有撥打0000000000號行動電話與
    申請人照會，撥通後問「你是戊○○小姐嗎？我們這裡是台
    新銀行，收到您一份代償卡申請書，上面的簽名是你自己簽
    的嗎？」，對方答「是」一節，亦經證人吳淑閔於偵查中證
    述屬實（臺灣士林地方法院檢察署95年度他字第1825號卷第
    39 頁 、97年度），證人吳淑閔撥通上開手機後既未先與對
    方確認是否即為戊○○本人，即先表示代表台新銀行撥打此
    通電話，則不能排除乙○○接聽電話後發覺是台新銀行照會
    電話，因而冒用戊○○之名義應答之可能，且該手機於申請
    台新銀行信用卡至發卡此段期間既為乙○○所使用，益證證
    人吳淑閔打電話照會時，係由乙○○自稱為被告本人與證人
    吳淑閔對話，使證人吳淑閔誤以為與被告本人聯絡，至為顯
    然。況證人吳淑閔除以0000000000號行動電話與申請人聯絡
    外，並未撥打被告辦公室電話經由總機確認轉由被告接聽，
    自無從以吳淑閔確有撥打0000000000號行動電話而認定被告
    授權乙○○申辦台新銀行信用卡之事實。再從證人吳淑閔於
    本院97年度訴字第600 號案件審理時證稱：伊收到這件申請
    書時，申請書上只有留手機電話，伊於1 月14日打電話，第
    一次就有人接電話，對方自稱是魏小姐，伊問是否可留下住
    家及戶籍電話，當時對方回答沒有住家及戶籍電話，伊將資
    料拿給審核人員，審核人員認應補住家及戶籍電話，故3 月
    19日伊又再打行動電話向申請人確認住家及戶籍電話，接通
    後對方只有提供住家電話，沒有提供戶籍電話，伊之後按住
    家電話撥打，也許因為白天關係電話無人接，且伊於4 月2
    日10時24分撥打手機，對方表示不方便接聽在忙，申請書上
    之00000000號住家電話、民生東路4 段75巷3 號3 樓住址是
    照會時問她才填上去等語綦詳（97年度訴字第600 號卷第12
    1 頁反面、第123 頁、第123 頁反面），而民生東路之住址
    雖為被告居住，電話卻是被告以乙○○名義申請，有中華電
    信股份有限公司臺灣北區電信分公司台北北區營運處99年1
    月13日北北服二字第99密查9 號函在卷可佐（本院卷第79-1
    頁），足見被告之住址、住家電話除被告外，乙○○亦清楚
    知悉，尚難僅因證人吳淑閔以電話照會時獲得被告之住址、
    住家電話等資訊，遽認為該通電話為被告所接聽。且在台新
    銀行代償卡專用申請書上戶籍電話欄所載「無TEL ，租人」
    之文字，為證人吳淑閔依行動電話撥打後所記載，亦經證人
    吳淑閔證述明確（97年度訴字第600 號卷第123 頁反面、臺
    灣士林地方法院檢察署95年度他字第1825號卷第4 頁），衡
    情被告若有授權乙○○向台新銀行申請代償卡之急需，於接
    獲證人吳淑閔要求提供住家及戶籍電話時，為使台新銀行儘
    速核卡，自當配合證人吳淑閔之要求立即答覆，並說明住家
    電話及戶籍地出租致無電話提供，而無拒絕或延遲提供上開
    資料，致遲延台新銀行核卡手續之理。且證人吳淑閔於1 月
    14日撥打行動電話予申請人照會時，如由被告本人接聽電話
    ，亦無隱匿、拒絕提供住家及戶籍電話之必要，從而本件應
    係乙○○考量自身僅能使用被告0000000000號行動電話，無
    法掌握證人吳淑閔撥打被告之住家時遭被告接聽以致事跡敗
    露，故僅提供行動電話而避不提供住家電話，惟經證人吳淑
    閔一再追問下，為使台新銀行順利發卡，才不得已提供被告
    之住家電話，至為灼然。
  (四)復自辦理台新銀行代償卡代償積欠他行信用卡金額而論，台
    新銀行代償卡專用申請書上所載代償積欠銀行款項分別為遠
    東銀行現金卡138,000 元、荷蘭銀行信用卡150,000 元，與
    93年1 月份之遠東銀行、荷蘭銀行信用卡帳單金額相近，惟
    嗣後經台新銀行審核之代償金額就荷蘭銀行部分並未變動，
    遠東銀行則縮減為50,000元，此經本院論述如前，而乙○○
    被訴偽造文書等案件偵查及審理時，被告即迭以證人身分證
    稱曾以遠東銀行現金卡借50,000元給乙○○使用等語（臺灣
    士林地方法院檢察署95年度他字第1825號卷第39頁），核與
    被告之遠東銀行現金卡消費明細中91年4 月11日確有一筆「
    零利償」51,971元之紀錄金額大致相符（本院卷第39頁）。
    證人乙○○於本院審理時雖否認其曾向被告單獨借一筆50,0
    00元（本院卷第94頁反面），且證人乙○○於於91年9 月2
    日始在祥樂旅行社加保勞工保險，有勞工保險卡1 份存卷可
    參（臺灣士林地方法院檢察署95年度他字第1825號卷第78頁
    ），惟乙○○於本院審理時，對於辯護人詰問「你與戊○○
    除了荷蘭銀行信用卡外，有無其他金錢往來？」，答稱「戊○○幫我很多的忙，應該有一些小額的款項她會給我」等語
    在卷（本院卷第98頁反面），顯見被告除將荷蘭銀行信用卡
    借給乙○○使用外，亦常以金錢幫助乙○○，應可認定。是
    縱使被告辯稱其曾為乙○○以遠東銀行現金卡借款50,000元
    之時間及方式雖與遠東銀行出具之信用卡消費明細不符，惟
    被告仍有可能以他行信用卡借款50,000元予乙○○使用，然
    因被告與乙○○間以借用信用卡或以信用卡借款之金錢往來
    密切頻繁，以致於與遠東銀行現金卡混淆，而被告以他行信
    用卡借款50,000元後，又誤認是以遠東銀行現金卡借款，而
    將此錯誤訊息告知乙○○，嗣乙○○辦理台新銀行代償卡誤
    以為應償還遠東銀行現金卡借款50,000元，亦屬可能。另證
    人吳淑閔於97年度訴字第600 號案件審理時證稱代償額度是
    經其撥打行動電話與對方確認，詢問額度能否接受等語在卷
    （97年度訴字第600 號卷第122 頁反面），足見乙○○於填
    完代償申請書後，尚有機會更改申請代償額度，且經思索後
    認被告僅有為伊向遠東銀行借款50,000元，因而將申請代償
    額度在電話中調整為50,000元，亦非無此可能。何況證人乙○○於本院審理時證稱被告除了遠東銀行、荷蘭銀行外，尚
    有其他銀行之信用卡欠款等語明確（本院卷第102 頁），被
    告如欲申辦台新銀行代償卡代為償還原有卡債，而以較低利
    率償付代償卡之債務，豈有可能僅指示乙○○填寫乙○○以
    其名義積欠遠東銀行、荷蘭銀行之債務，而不一併申請代償
    自己積欠之其他銀行信用卡債務，實屬不合常理。且乙○○
    積欠遠東銀行現金卡、荷蘭銀行信用卡之消費款項，乙○○
    只需按時償還即可避免被告遭銀行追索債務，被告何需主動
    為乙○○辦理台新銀行代償卡代償遠東銀行、荷蘭銀行信用
    卡之款項，反觀乙○○如以台新銀行代償卡代償遠東銀行及
    荷蘭銀行信用卡之欠款，即可以較低之利息償付轉至台新銀
    行之債務，因而受有優惠利率之利益，足見乙○○有以被告
    名義辦理台新銀行代償卡代償遠東銀行及荷蘭銀行信用卡積
    欠之費用，以減輕利息負擔之動機，至為明確。
  (五)又從台新銀行核卡後，乙○○收受台新銀行寄送信件過程觀
    之，證人乙○○雖證稱台新銀行寄給被告之信件都是戊○○
    請曾雅琪轉交予乙○○云云（本院卷第95頁），惟此業經被
    告否認，並經證人曾雅琪於97年度訴字第600 號案件及本院
    審理時證稱：伊在祥樂旅行社擔任總機期間曾與證人乙○○
    為同事，乙○○擔任會計及被告之私人秘書，被告之電話及
    信件伊都會交給乙○○過濾，乙○○到寶吉祥珠寶公司任職
    後某日，伊接獲乙○○之電話，乙○○說最近會收到台新銀
    行的信，要通知乙○○來拿，伊因為從一開始被告的信件都
    要交給乙○○處理，所以乙○○這樣說，伊就沒有向被告查
    證而相信乙○○，後至少有5 次以上將收到台新銀行的信交
    給乙○○，荷蘭銀行、遠東銀行之帳單則沒有交付乙○○等
    語明確（97年度訴字第600 號卷第124 頁至第125 頁反面、
    本院卷第103 頁至第104 頁），衡情證人曾雅琪僅擔任祥樂
    旅行社之總機，乙○○卻為被告於公於私均高度依賴之會計
    ，前已述及，是證人曾雅琪證稱乙○○交代伊將被告台新銀
    行之信件交予乙○○時，伊未為任何懷疑，此為情理之常，
    尚難認有何不合理之處，足認證人曾雅琪之證述，應可採信
    。再參以證人曾雅琪證稱乙○○除索取台新銀行信件外，並
    未取走遠東銀行及荷蘭銀行之信用卡帳單，更足證乙○○將
    其積欠之遠東銀行現金卡、荷蘭銀行信用卡債務轉至台新銀
    行代償卡後，與被告自身之他行信用卡債務已可明確區分，
    乙○○收取台新銀行寄送帳單之目的無非欲繳交其自己積欠
    之債務，至為顯然。
  (六)再從被告發現台新銀行信件之反應觀之，證人曾雅琪於本院
    審理時證稱：有一次乙○○出國，伊收到台新銀行的信件就
    放在被告桌上，被告進辦公室後叫伊進辦公室問為何有台新
    銀行的信件被告卻從來不知道，伊回答是乙○○表示被告交
    代只要有台新銀行的信件就直接交給乙○○處理等語（97年
    度訴字第600 號卷第124 頁反面、本院卷第104 頁），而證
    人乙○○於93年農曆年底即94年初確有出國前往中國大陸昆
    明，94年農曆年節為94年2 月8 日起至94年2 月13日，亦經
    證人乙○○證述在卷，並有萬年曆1 張在卷可查（本院卷第
    98 頁 、第128 頁），衡情被告縱使自台新銀行信用卡核發
    卡片後從未收受台新銀行信用卡帳單，惟被告如自始即授權
    予乙○○以其名義申請台新銀行信用卡代償乙○○所消費之
    荷蘭銀行信用卡及借用之遠東銀行現金卡款項，因該款項數
    目非小，且申請台新銀行代償卡有助於釐清被告與乙○○間
    之金錢往來數額，被告豈有可能全然忘記此事，而質問證人
    曾雅琪為何有台新銀行之信件，足見被告尚無虛捏乙○○冒
    名申請台新銀行信用卡之事實。另證人丁○○於本院審理時
    證稱伊在擔任寶吉祥公司員工時，曾有一次被告到寶吉祥公
    司來，拿著一個信封很生氣的質問乙○○為什麼有這張信用
    卡，並對乙○○說你自己作的事情你自己負責；因為被告到
    寶吉祥公司很生氣、很大聲的對乙○○講，伊自己嚇一跳所
    以印象比較深（本院卷第107 頁反面、第108 頁），而證人
    丁○○在寶吉祥公司任職並未支薪，此經證人丁○○於本院
    審理時證述明確（本院卷第109 頁），衡情證人丁○○既無
    支領薪水，自無因職務關係而刻意為迴護被告之詞，是證人
    丁○○之證述，應屬可採。從被告質問乙○○之反應可知被
    告並無授權乙○○申請台新銀行信用卡，否則豈會在接到台
    新銀行信用卡資料並詢問曾雅琪後，對乙○○大發雷霆質問
    此張信用卡之來由。至於證人丁○○對於當時被告責問乙○○後乙○○之反應如何均無法詳細回憶，惟某些事件是在證
    人毫無預期之狀態下所發生，其等既非特意等待事情之發生
    ，對於事情之細節更可能會因時間之經過而淡忘，是證人丁○○之證述雖無法得知當時事情發生之細節、全貌，惟並不
    影響證人丁○○證述之信憑性。
  (七)再參以台新銀行風險管理部員工丙○○向被告追討代償卡債
    務時，被告曾向丙○○表明台新銀行代償卡不是伊辦理，而
    是乙○○冒名辦理的，並表示伊會先承擔款項，其他的伊會
    私下處理，且於94年4 月19日出具聲明書聲明台新銀行代償
    卡為乙○○冒名申請，然仍同意依照帳單金額支付款項等情
    ，此經證人丙○○於本院審理時證述明確，並有聲明書1 張
    在卷可查（本院卷第110 頁反面、臺灣士林地方法院檢察署
    95年度他字第1825號卷第3 頁）。衡情被告受台新銀行追討
    代償卡債務時，既然表示願意付清代償卡積欠之款項，則該
    代償卡若為被告授權乙○○申請核發，該欠款亦因被告同意
    支付而圓滿解決，被告自無再行否認授權事宜之必要；且被
    告受台新銀行追索債務迄今，並未向乙○○提起民事或是刑
    事告訴，是被告對丙○○所言及其出具之聲明書，其用意並
    非在保全將來訴訟之證據所刻意製作，而是對於實際情形之
    反應，堪以採信，從而被告自無在乙○○被訴偽造文書之案
    件中作偽證之動機，亦可認定。
  (八)至於被告於離開保吉祥珠寶公司與證人林慧蓉交接時，雖在
    其於94年4 月15日製作之交接單上載明「台新VISA卡1 張（
    未開卡）」，並經林慧蓉簽名（97年度訴字第600 號卷第40
    頁），惟證人林慧蓉於本院97年度訴字第600 號案件審理時
    證稱：信用卡的部分有無交接伊忘記了，伊主要是交接公司
    的物品，私人的東西是老闆娘與乙○○之間的事情，總裁沒
    有交代伊去清點私人的東西，所以伊不好處理那些私人物品
    等語在卷（97年度訴字第600 號卷第139 頁），則乙○○是
    否有與證人林慧蓉交接台新銀行信用卡，尚有疑義。況乙○○既證稱被告授權其申辦代償卡之目的是要代償遠東銀行及
    荷蘭銀行之信用卡款，因被告要將借給伊使用之荷蘭銀行信
    用卡收回去自己用云云（本院卷第93頁反面），果若如此，
    被告為避免乙○○使用其名下之其他信用卡造成更多之負債
    ，當應自行保管台新銀行信用卡，以免乙○○持以消費增加
    更多債務方是；又申辦該台新銀行信用卡若僅供代償使用而
    無消費之目的，被告亦無將信用卡交給乙○○之必要，惟乙○○卻證稱被告於台新銀行發卡後，親自將信用卡拿到寶吉
    祥公司交予其保管（本院卷第95頁反面），顯與常理有悖，
    足認本件應係被告自始即不知乙○○冒用其名義申請台新銀
    行信用卡，惟乙○○於申請後因恐被告知悉，遂利用曾雅琪
    對於乙○○經常處理被告之公、私事之印象，而交代曾雅琪
    將台新銀行寄給被告之信件均交予乙○○，因而取得台新銀
    行之信用卡並持有保管之，彰彰甚明。
  (九)乙○○於被告本件被訴偽證案件中，其上開證述內容與其自
    身是否涉有冒名申辦被告台新銀行信用卡之犯行乙事至為相
    關；易言之，乙○○若不為被告曾經授權伊申請台新銀行信
    用卡之證述，即無異自承有冒名申辦信用卡及詐欺台新銀行
    之偽造文書及詐欺取財犯行，是乙○○與被告之利害關係即
    屬明顯對立。是其上開證述內容是否可採為不利於被告認定
    之基礎，更應有其他事證綜合評價，始能判斷。且本件如欲
    認定被告在乙○○被訴偽造文書等案件中之偽證犯行成立，
    自應先行證明被告確有授權乙○○以其名義申請台新銀行代
    償卡，始足據以認定被告竟於明知有授權之前提下在乙○○
    被訴偽造文書等案件中虛偽陳述乙○○冒名申請上開信用卡
    之偽證犯行；而此等「被告有授權乙○○申請台新銀行代償
    卡」之事實，在本案中係屬有關被告偽證犯行成立與否之事
    項，自應有積極證據足以證明至毫無合理懷疑之程度，始足
    當之，而非僅認定被告非無授權之可能，即推認被告偽證犯
    行之成立。再者，乙○○被訴偽造文書等案件，固經本院以
    97年度訴字第600 號判決無罪，並經臺灣高等法院以97年度
    上訴字第5799號判決駁回上訴確定，惟該案所以為無罪判決
    ，係因乙○○被訴上開偽造文書之犯行尚無積極證據可證明
    ，不能單憑被告之指述遽入人罪，而認其罪嫌尚有不足，並
    非可確定乙○○確已經被告授權申請台新銀行信用卡；且參
    諸首揭判例意旨，無積極證據可證明乙○○涉有上開偽造文
    書等犯行乙事，亦不能當然認定被告證述遭冒名申請信用卡
    之事完全出於憑空捏造，必有積極證據足證被告有虛捏上開
    事項而為證述之事實，始能論被告以偽證罪，自不待言。衡
    以被告與乙○○於公於私均往來密切，因工作、信賴等因素
    影響，必有諸多事項僅其2 人有所知悉，且無可能就雙方所
    約定或同意之事項一一立據為憑，而乏具體事證可資憑據，
    是被告與乙○○二人就有無授權申請辦理台新銀行信用卡之
    陳述既大相逕庭，則就乙○○被訴偽造文書之案件中，乙○○是否曾獲被告授權申請台新銀行信用卡乙事，固僅能憑藉
    若干客觀情形推論其辯解尚非不可採信；然在本案中，因被
    告是否曾授權乙○○申請辦理台新銀行信用卡乙事，事涉被
    告是否明知有授權仍於偵查中及審理時為虛偽陳述，與被告
    偽證犯行成立與否至為相關，自應有積極證據足以證明，始
    能論斷被告是否成立偽證罪，與上開乙○○無罪判決之考量
    立場不盡相同。是若被告授權乙○○申辦台新銀行信用卡之
    事如僅能以乙○○之指述及社會經驗、論理法則推論非無此
    可能存在，而未能證明至毫無合理懷疑之程度，自難認被告
    虛構事實而為虛偽陳述之犯行已可獲得證明，而論以其偽證
    罪無疑。
  (十)綜上所述，本件尚查無任何積極證據足資證明被告於臺灣士
    林地方法院檢察署95年度偵字第1825號詐欺及偽造文書案件
    偵查中及本院97年度訴字第600 號偽造文書等案件中對於案
    情有重要關係之事項，故意為虛偽之陳述，自難以遽認被告
    之行為已違反刑法第168 條之規定。此外，復查無其他積極
    證據足認被告有何公訴人所指犯行，是不能證明被告犯罪，
    應為被告無罪之諭知。
據上論斷，應依刑事訴訟法第301 條第1 項，判決如主文。
本案經檢察官郭昭吟到庭執行職務。
中    華    民    國    99    年    2     月    10    日
                  刑事第十八庭審判長法  官  游士珺
                                    法  官  陳思帆
                                    法  官  林芳華
以上正本證明與原本無異。
如不服本判決應於收受送達後10日內向本院提出上訴書狀，並應
敘述具體理由；其未敘述上訴理由者，應於上訴期間屆滿後20日
內向本院補提理由書（均須按他造當事人之人數附繕）「切勿逕
送上級法院」。
                                    書記官  林鈴芬
中    華    民    國    99    年    2     月    12    日

司法院資訊處製作；財團法人民間司法改革基金會備份。
